【裁判字號】    97,重上國,13
【裁判日期】    980804
【裁判案由】    國家損害賠償
【裁判全文】
臺灣高等法院民事判決                97年度重上國字第13號
上  訴  人  乙○○
訴訟代理人  蔡榮德律師
被 上訴 人  桃園縣政府
法定代理人  甲○○
訴訟代理人  蔡惠子律師
            莊立群律師
上列當事人間國家賠償事件，上訴人對於中華民國97年9月26日
臺灣桃園地方法院97年度國字第20號第一審判決，提起上訴，本
院於98年7月21日言詞辯論終結，判決如下：
    主  文
上訴駁回。
第二審訴訟費用由上訴人負擔。
    事實及理由
一、按依國家賠償法請求損害賠償時，應先以書面向賠償義務機
    關請求之；賠償義務機關對於前項請求，應即與請求權人協
    議；賠償義務機關拒絕賠償，或自提出請求之日起逾30日不
    開始協議，或自開始協議之日起逾60日協議不成立時，請求
    權人得提起損害賠償之訴，國家賠償法第10條第1項、第11
    條第1項分別定有明文。經查，上訴人前向被上訴人請求國
    家賠償，經被上訴人於民國（下同）97年3月6日以府法規字
    第0970067630號函覆拒絕賠償，有桃園縣政府前開函文及拒
    絕國家賠償理由書各1件附卷可稽（見原審卷第14至16頁）
    ，上訴人提起本件訴訟應屬合法，合先陳明。
二、上訴人主張：
  (一)伊自94年10月間起在桃園縣桃園市○○路1號9樓（下稱系爭
    建物）經營大帝舞廳，詎桃園縣政府警察局桃園分局（下稱
    桃園分局）自95年農曆年過年前起，即派遣員警於每日晚上
    約9時起至翌日凌晨4時許止，駐守於系爭建物門口或大樓1
    樓電梯出入口，盤檢所有出入舞客之身分證及皮包內物品並
    搜身。嗣桃園分局於同年4月15日晚間加派員警，在系爭建
    物1樓電梯出入口處及9樓舞廳門口，盤查進入舞廳之客人有
    無夾帶毒品，復於4月16日凌晨至舞廳內臨檢，嗣被上訴人
    以查獲伊容留民眾於系爭建物內吸食毒品為由，認定伊違反
    都市計畫法第35條、都市計畫法臺灣省施行細則第17條第9
    款規定及被上訴人95年4月13日府城都字第09501044101號商
    業區之建築物禁止容留不特定他人吸食毒品之公告（下稱系
    爭公告），而依都市計畫法第79條第1項規定，於95年4 月
    19日以府商輔字第0950111637號裁處書（下稱系爭行政處分
    ），裁處伊罰鍰新臺幣（下同）10萬元，並勒令伊停止使用
    系爭建物。伊不服提起訴願及行政訴訟，經臺北高等行政法
    院（下稱行政法院）以96年度訴字第408號判決撤銷訴願決
    定及原處分確定在案。
  (二)惟被上訴人於95年4月16日凌晨臨檢查獲吸食毒品之舞客，
    均已經桃園分局員警盤查後始進入系爭建物，伊並無公權力
    ，無從查察進入系爭建物之舞客身上是否攜帶毒品，伊復於
    系爭建物內及1樓入口處標示「嚴禁吸食毒品」及「攜帶違
    禁物品者限制購票」之標語，伊確無容留他人於系爭建物內
    吸食毒品之事實。又容留不特定之他人吸食毒品與建築物之
    使用無關，系爭公告不符都市計畫法臺灣省施行細則第17條
    第9款之規定，亦非都市計畫法第79條規定得由縣市政府發
    布之命令，被上訴人頒佈系爭公告應屬違法。被上訴人於95
    年4月13日故意違法頒佈系爭公告在前，旋即於3日後由桃園
    分局臨檢系爭建物，被上訴人復依系爭公告認定伊違反都市
    計畫法第79條規定，以系爭行政處分裁罰，復未選擇侵害最
    小之罰鍰或連續罰鍰，即遽處以最重之勒令停業處分，惟經
    行政法院撤銷確定，被上訴人所屬公務員執行職務確有故意
    或過失，侵害伊之權利，應賠償伊因停業所受之損害。
  (三)伊經營之大帝舞廳每月營業額依被上訴人所屬稅捐稽徵處95
    年3月30日桃稅消字第0950066515號函核定為241萬5,600元
    ，伊自95年4月19日停業起至96年12月19日復業為止，共20
    個月，合計為4,831萬2,000元，扣除伊經營舞廳之成本共計
    1,713萬5,260元（每月固定支出租金40萬元、員工薪資35萬
    1,283元、電費10萬5,480元，共計20個月），被上訴人應賠
    償伊3,117萬6,740元。
  (四)爰依國家賠償法第2條第2項之規定，訴請：(1)被上訴人應給
    付伊3,117萬6,740元，及自起訴狀繕本送達翌日起至清償日
    止，按年息百分之五計算之利息。(2)願供擔保，請准宣告假
    執行。原審判決上訴人敗訴，上訴人不服提起上訴，並於本
    院聲明：(1)原判決廢棄。(2)被上訴人應給付伊3,117萬6,740
    元，及自起訴狀繕本送達翌日起至清償日止，按年息百分之
    五計算之利息。(3)願供擔保，請准宣告假執行。
三、被上訴人則以：
  (一)上訴人在系爭建物經營之大帝舞廳長期遭民眾指稱有人在內
    吸食毒品，桃園分局員警為兼顧取締不法及保障人民合法權
    益，先採侵害性較小之方式，不定期在系爭建物外或大樓1
    樓電梯出入口執行盤查勤務，並未對進出系爭建物之舞客搜
    身。嗣桃園分局於95年4月16日凌晨持搜索票前往系爭建物
    合法執行搜索職務，當場查獲40餘人涉嫌吸食或持有毒品，
    甚至有承認於系爭建物內購得毒品，伊依據桃園分局移送之
    資料認定上訴人有容留他人吸毒之行為，為合理之判斷，基
    此所為之系爭行政處分，並無故意或過失侵害上訴人之權利
    。又伊依都市計畫法及相關行政命令頒佈系爭公告，行政法
    院亦以系爭公告為據審查上訴人是否有容留他人吸食毒品之
    故意，系爭公告自無違法可言。
  (二)上訴人未舉證證明其受有3,117萬6740元之損害，其所稱之
    損害係推定所得，不得請求損害賠償等語，資為抗辯。並於
    本院聲明：(1)上訴駁回。(2)如受不利之判決，願供擔保請准
    宣告免為假執行。
四、兩造不爭執之事項：
  (一)被上訴人以上訴人在系爭建物經營大帝舞廳，經桃園分局於
    95年4月16日凌晨搜索查獲上訴人容留民眾吸食毒品，於95
    年4月19日以系爭行政處分裁處上訴人罰鍰10萬元並勒令停
    止使用系爭建物（見原審卷第7頁）。
  (二)系爭行政處分經行政法院以96年度訴字第408號判決撤銷訴
    願決定及原處分確定（見原審卷第8頁至第11頁）。
  (三)被上訴人所屬稅捐稽徵處於95年3月30日調整上訴人每月查
    定稅額36萬2,340元，營業額為241萬5,600元（見原審卷第
    17 頁）。
五、上訴人又主張：被上訴人執行職務，因故意或過失違法作成
    系爭行政處分，致伊受有不能營業之損害，應負損害賠償責
    任等語。惟此為被上訴人所否認，並以前開情詞置辯。是本
    件所應審究者厥為：被上訴人執行職務作成系爭行政處分，
    有無故意或過失不法侵害上訴人之權利？茲論述如下：
  (一)上訴人主張：伊並無都市計畫法第35條規定有礙商業便利之
    行為，亦無依同法第79條規定違反該法或縣市政府依該法所
    發布命令之情，都市計畫法臺灣省施行細則第17條第9款未
    授權縣市政府得進行公告，限制建築物之使用，系爭公告依
    據法源有錯誤，應不生效力等語。被上訴人則抗辯：系爭公
    告係伊依法頒佈，應屬合法等語。
  (二)按商業區為促進商業發展而劃定，其土地及建築物之使用，
    不得有礙商業之便利；又都市計畫範圍內土地或建築物之使
    用，或從事建造、採取土石、變更地形，違反本法或內政部
    、直轄市、縣（市）（局）政府依本法所發布之命令者，當
    地地方政府或鄉、鎮、縣轄市公所得處其土地或建築物所有
    權人、使用人或管理人6萬元以上30萬元以下罰鍰，並勒令
    拆除、改建、停止使用或恢復原狀，都市計畫法第35條、第
    79條第1項分別定有明文。次按商業區為促進商業發展而劃
    定，不得為下列建築物及土地之使用：九、其他經縣（市）
    政府認為有礙商業之發展或妨礙公共安全及衛生，並經公告
    限制之建築物及土地之使用，都市計畫法臺灣省施行細則第
    17條第9款亦有明文，是縣市政府認有礙商業之發展或妨礙
    公共安全及衛生，自得依都市計畫法臺灣省施行細則第17條
    第9款之規定，公告限制建築物及土地之使用。
  (三)經查，被上訴人於95年4月13日以府城都字第09501044101號
    函，依據都市計畫法臺灣省施行細則第17條第9款規定，公
    告為便利商業發展、維護公共安全及衛生，桃園縣都市計畫
    商業區土地或建築物禁止使用於販售毒品、槍械及容留不特
    定他人吸食毒品、持有毒品或其他類似營業場所，並自同日
    起發布實施，有上訴人提出之系爭公告1件在卷可憑（見原
    審卷第35頁），是被上訴人既係依據都市計畫法之子法即都
    市計畫法臺灣省施行細則之規定頒佈系爭公告，尚難謂系爭
    公告之法源有錯誤。又建築物之所有人或使用人如將建築物
    供作販售毒品、槍械及容留不特定他人吸食毒品、持有毒品
    等用途，確將妨礙商業發展，危及公共安全及衛生，是被上
    訴人依據都市計畫法臺灣省施行細則第17條第9款頒佈系爭
    公告，禁止其所轄建築物供作容留不特定他人吸食毒品之用
    ，即難謂為違法。故上訴人主張被上訴人於95年4月13日頒
    佈之系爭公告依據法源有錯誤，應不生效云云，尚屬無據。
  (四)上訴人又主張：桃園分局自95年農曆年過年前起，即派員警
    於每日晚上約9時起至翌日凌晨4時許止，駐守於系爭建物門
    口或大樓1樓電梯出入口，盤查所有出入舞客之身分證及皮
    包內物品並搜身後始得進入系爭建物，於95年4月15日晚間
    亦然，伊並無公權力，無力檢查防止舞客攜帶毒品進入系爭
    建物，詎桃園分局於翌日即4月16日凌晨查獲舞客夾帶毒品
    於系爭建物內施用，被上訴人即以伊容留民眾於系爭建物內
    吸食毒品為由，以系爭行政處分處以勒令伊停業之處分，致
    伊受有不能營業之損害等語。被上訴人則抗辯：桃園分局並
    未對進入系爭建物之客人搜身，伊係依桃園分局移送之資料
    ，認定上訴人有提供系爭建物供他人吸食毒品之情，而依相
    關法令勒令上訴人停止使用系爭建物，伊係基於相當之事實
    為合理判斷，並無恣意、怠惰或應注意而未注意之情形，自
    無侵害上訴人權利之故意或過失等語。
  (五)按行政機關所為行政處分，如其公務員於處分時確有故意或
    過失之不法行為，固有國家賠償法之適用。惟行政處分之作
    成常涉及對事證之證據價值判斷及相關法令之解釋，均具主
    觀性，若無何違常之顯然錯誤或其他不法行為存在，雖嗣後
    因受處分人循行政爭訟程序聲明不服，經上級機關或行政法
    院為相異認定而推翻，亦不能因此逕認為行政處分之公務員
    有故意或過失之不法行為，而應負國家賠償責任。且國家依
    國家賠償法第2條第2項前段規定所負損害賠償責任，係就公
    務員職務上侵權行為所負之間接責任，必先有特定之公務員
    於執行職務行使公權力時，因故意或過失不法侵害人民之自
    由或權利，該特定公務員之行為已構成職務上之侵權行為時
    ，國家始應對該受損害之人民負賠償之責任。又行政處分之
    當否，與承辦之公務員是否構成職務上之侵權行為，原屬兩
    事，行政處分縱令不當，其為此處分或執行此處分之公務員
    未必構成職務上之侵權行為（最高法院92年度台上字第556
    號判決意旨參照）。
  (六)經查，桃園分局於95年4月16日凌晨2時55分許，持臺灣桃園
    地方法院（下稱桃園地院）法官簽發之搜索票，至系爭建物
    執行搜索，當時客人共約400人，經桃園分局以其中43人涉
    嫌持有第3級毒品，依社會秩序維護法帶回偵辦等情，有被
    上訴人提出公共場所暨公共得出入場所現場臨檢紀錄表1份
    在卷可憑（證物外放，見被證1至4卷，下稱證物卷，第3、4
    頁）。次查，當天在場為警查獲之嫌疑人中，簡雅惠、沈榮
    貴陳稱其等係將K他命倒在上訴人經營之大帝舞廳桌上後直
    接用鼻子吸食（見證物卷第11、42頁），另印秀玉、朱永龍
    亦陳稱其等係在大帝舞廳內以吸管將白色粉末吸入鼻子內（
    見證物卷第32、51、52頁），張鄧焜陳稱其係在大帝舞廳內
    用香菸倒一半出來再將K他命倒進香菸內由嘴吸入（見證物
    卷第57頁），賴怡臻、翁洽格、鍾育倫、劉怡旻、黃明棋、
    胡俊傑自承其等在大帝舞廳內吸食K他命（見證物卷第72、
    76 、80、83、104、111頁），吳偉陳稱綽號阿宏之人將K他
    命放在其所坐桌子之側面桌上，並以吸管吹入其鼻內（見證
    物卷第91頁）；核與在場之彭家龍、張光鎰陳稱其看見同桌
    之沈榮貴、張鄧焜將不明白色粉末倒在桌上後吸食等情相符
    （見證物卷第63、65頁），堪認桃園分局至系爭建物搜索時
    ，在場人即有簡雅惠、沈榮貴、印秀玉、朱永龍、張鄧焜、
    賴怡臻、翁洽格、鍾育倫、劉怡旻、黃明棋、胡俊傑、吳偉
    共12人自承在系爭建物內施用毒品，其中簡雅惠、沈榮貴、
    印秀玉、朱永龍、張鄧焜均係將毒品倒在桌上或吸管、香菸
    內再施用，另綽號阿宏之人亦將K他命放置於桌上再以吸管
    吹入吳偉鼻內，並為其他在場之舞客彭家龍、張光鎰得共見
    聞，足證上開為警查獲施用毒品之嫌疑人施用之方式確係毫
    無顧忌，且為同桌甚至旁觀之人員均得輕易知悉。
  (七)又經桃園分局將該次臨檢所採集在場人之尿液送檢驗結果，
    其中16人之尿液呈MDMA陽性反應，1人尿液呈大麻陽性反應
    ，4 人之尿液呈K他命陽性反應，業據本院向桃園分局調閱
    該次查獲毒品嫌疑人之尿液檢驗報告及尿液檢體對照表1份
    查明屬實（證物外放），並有尿液檢驗對照表1紙附卷足稽
    （見該證物第2頁），堪認除前開當場自承施用毒品之12人
    外，另有彭漢銘、楊心怡、沈耀宏、王元祈、林盛暉、呂泇
    豪、王重順、卓婷婷、彭成義、林冠志、董劉傑、江嘉政、
    朱政宏、曹鈞瑋、姜羿如、蔡書銘、朱韋鑫、張嘉斌、徐金
    蓮共19人確有施用毒品之情事。而簡雅惠、沈榮貴、綽號阿
    宏之人及吳偉等人在系爭建物內，公然將毒品倒在舞廳之桌
    上後以不同之方式施用，旁觀之人均得輕易知悉其等在施用
    毒品，衡情已非上訴人所主張係舞客偷偷施用毒品之情，上
    訴人復自承其頂多為知情不報（見本院卷第83頁）等語，故
    被上訴人依據桃園分局製作之警詢筆錄及相關扣案毒品等事
    證，認定上訴人有容留不特定之舞客於系爭建物內施用毒品
    情事，並作成勒令上訴人停止使用系爭建物之系爭行政處分
    ，尚難認被上訴人有何違常之顯然錯誤或其他不法行為存在
    ，即令嗣後系爭行政處分經上訴人循行政爭訟程序聲明不服
    ，經上級機關或行政法院為相異認定而推翻，揆諸前開說明
    ，仍不能因此逕認作成系爭行政處分之公務員有故意或過失
    之不法行為，而令被上訴人負國家賠償責任。至系爭行政處
    分之當否，與承辦之公務員是否構成職務上之侵權行為，原
    屬兩事，系爭行政處分縱令不當，亦難認為此處分之公務員
    應成立職務上之侵權行為。
  (八)上訴人另主張：桃園分局於95年4月15日晚上及16日凌晨已
    派遣員警在系爭建物門口及1樓電梯出入口盤查舞客後始允
    許舞客進入舞廳，員警既已盤查過並無舞客攜帶毒品，伊當
    無可能知悉舞客攜帶毒品進入系爭建物，被上訴人竟認伊容
    留舞客施用毒品，而作成系爭行政處分，顯有故意或過失等
    語。
  (九)按警察臨檢勤務係指司法警察於公共場所或指定處所、路段
    ，由服勤人員擔任臨場檢查或路檢，執行取締、盤查及有關
    法令賦予之勤務，此觀警察勤務條例第11條第3款之規定即
    明，此乃司法警察依該條例合法執行之臨檢、盤查勤務。經
    查，證人劉維智固證稱桃園分局於95年4月15日晚間在系爭
    建物門口外及1樓電梯口執行勤務，並非每位客人都檢查，
    是部分客人檢查，請客人將包包打開給警員看，並叫客人將
    口袋東西拿出來看，警員未搜身，但有自客人褲子外側碰觸
    口袋，亦有將手伸進口袋摸看看，或從口袋將東西拿出來等
    語（見本院卷第102頁反面），被上訴人僅自認有執行臨檢
    勤務，惟否認有對進入系爭建物之客人搜身，而上訴人就桃
    園分局在系爭建物外、1樓電梯出入口執勤之經過均錄影存
    證，並製有光碟及照片（見本院卷第74、85至88頁）為證，
    且其錄影存證之時間自95年1月30日起至95年4月15日止長達
    約2個半月，上訴人亦自認其存證內容中確無員警對客人搜
    身之動作（見本院卷第103頁反面），若員警確有對欲進入
    系爭建物之客人搜身之情事，衡情上訴人當無可能於長達2
    個半月之存證錄影內容均未錄到員警有搜身之行為，堪認桃
    園分局於95年4月16日凌晨持桃園地院法官簽發之搜索票至
    系爭建物搜索前，該分局僅於系爭建物外執行臨檢及盤查之
    勤務，並未積極實施具侵害性之搜索系爭建物客人之身體及
    物品，亦未進入系爭建物內盤查，故上訴人主張桃園分局在
    系爭建物外搜索顧客之身體、口袋云云，尚無足採。
  (十)次查，桃園分局員警雖於系爭建物外臨檢盤查部分顧客之身
    體外觀，或要求部分顧客自行打開包包供員警察看，惟員警
    既非對每位顧客均施以臨檢或盤查，自仍可能有部分顧客夾
    帶毒品進入系爭建物，矧上訴人於系爭建物內是否容留不特
    定之他人吸食毒品，與桃園分局是否在系爭建物外實施臨檢
    勤務，要屬二事，如有不特定之顧客攜帶毒品進入系爭建物
    ，公然倒在桌上施用，或以吸管吹入鼻子之方式施用，為旁
    觀之人所得共見共聞，並為上訴人所明知，上訴人未予制止
    即屬容留該不特定之人於系爭建物內施用毒品，尚不得以桃
    園分局已在系爭建物外實施臨檢盤查，遽認上訴人無從在系
    爭建物內容留不特定之他人吸食毒品。故上訴人主張桃園分
    局已臨檢盤查顧客，其無可能容留不特定人施用毒品云云，
    自屬無據。而被上訴人依桃園分局於95年4月16日凌晨執行
    搜索時之相關筆錄事證，予以價值判斷，認上訴人有容留不
    特定他人吸食毒品之情事，處以上訴人停止使用系爭建物之
    行政處分，尚難認有何故意或過失侵害上訴人之權利可言，
    自毋庸負國家賠償責任。
六、綜上所述，上訴人主張：被上訴人因故意或過失，違法以伊
    在系爭建物內容留不特定他人吸食毒品，以系爭行政處分處
    以伊停止使用系爭建物，應負國家賠償責任，為不可採。被
    上訴人抗辯：伊係依法作成系爭行政處分，並無故意或過失
    ，為可採。從而，上訴人依國家賠償法第2條第2項，請求被
    上訴人賠償3,117萬6,740元及自起訴狀繕本送達翌日起算之
    法定遲延利息，為無理由，應予駁回。原審為上訴人敗訴之
    判決，並駁回其假執行之聲請，於法核無不合。上訴意旨指
    摘原判決不當，求予廢棄改判，為無理由，應予駁回。
七、本件事證已臻明確，兩造其餘主張、舉證及攻擊防禦方法，
    經審酌後核與判決結果不生影響，爰不再一一論述，附此敘
    明。
據上論結，本件上訴為無理由，依民事訴訟法第449條第1項、第
78條，判決如主文。
中    華    民    國    98    年    8     月    4     日
                    民事第十三庭
                        審判長法  官  黃騰耀
                              法  官  楊絮雲
                              法  官  周舒雁
正本係照原本作成。
如不服本判決，應於收受送達後20日內向本院提出上訴書狀，其
未表明上訴理由者，應於提出上訴後20日內向本院補提理由書狀
（均須按他造當事人之人數附繕本）上訴時應提出委任律師或具
有律師資格之人之委任狀；委任有律師資格者，另應附具律師資
格證書及釋明委任人與受任人有民事訴訟法第466條之1第1項但
書或第2項（詳附註）所定關係之釋明文書影本。
中    華    民    國    98    年    8     月    4     日
                              書記官  秦仲芳
附註：
民事訴訟法第466條之1（第1項、第2項）：
對於第二審判決上訴，上訴人應委任律師為訴訟代理人。但上訴
人或其他法定代理人具有律師資格者，不在此限。
上訴人之配偶、三親等內之血親、二親等內之姻親，或上訴人為
法人、中央或地方機關時，其所屬專任人員具有律師資格並經法
院認為適當者，亦得為第三審訴訟代理人。正本係照原本作成。
如不服本判決，應於收受送達後20日內向本院提出上訴書狀，其
未表明上訴理由者，應於提出上訴後20日內向本院補提理由書狀
（均須按他造當事人之人數附繕本）上訴時應提出委任律師或具
得上訴。
有律師資格之人之委任狀；委任有律師資格者，另應附具證書及
釋明委任人與受任人有民事訴訟法第466條之1第1項但書或第2項
（詳附註）所定關係之釋明文書影本。


司法院資訊處製作；財團法人民間司法改革基金會備份。
